臺灣臺北地方法院刑事判決　　　　　　 96年度簡上字第296號
上　訴　人　臺灣臺北地方法院檢察署檢察官
被　　　告　甲○○
　　　　　　　　　　原住臺北縣中和市○○路143號
上列上訴人因被告詐欺案件，不服本院於中華民國96年6 月29日
所為96年度簡字第2108號第一審判決（聲請簡易判決處刑案號：
96年度偵緝字第382 號），提起上訴，並經臺灣臺中地方法院檢
察署檢察官移送併辦（臺灣臺中地方法院96年度偵字第17052 號
），本院合議庭為第二審判決如下：
    主  文
原判決撤銷。
甲○○幫助意圖為自己不法之所有，以詐術使人將本人之物交付
，處有期徒刑貳月，如易科罰金，以銀元佰元即新臺幣玖佰元
折算壹日；減為有期徒刑壹月，如易科罰金，以銀元佰元即新
臺幣玖佰元折算壹日。
    事  實
一、甲○○可預見自己帳戶提供他人使用，將可能利用詐取他人
    財物而難以追查，竟仍基於幫助他人詐欺取財之未必故意，
    於民國95年6 月24日某時，前往臺北市○○路○ 段169 號地
    下1 樓臺北富邦商業銀行安和分行（下稱臺北富邦銀行安和
    分行），開立帳號000000000000號活期存款帳戶，而領得存
    摺、提款卡及密碼後，旋於不詳時間、地點，以新臺幣（下
    同）1 千元之代價，出售予不詳姓名年籍之成年男子，供該
    男子使用該帳戶遂行詐欺犯罪，而不違背甲○○之本意。適
    張維新於95年6 月25日在其位於臺中市之居所上網時，結識
    真實姓名年籍不詳、自稱綽號「小薇」之年輕女子，向張維
    新佯稱可擔任伴遊、聊天，但要求張維新先匯款云云，致張
    維新陷於錯誤，即於同日前往自動櫃員機，依不詳女子電話
    指示操作，自張維新在臺灣銀行屏東分行帳號000000000000
    號帳戶，兩次轉帳匯款各3 千元至甲○○上開臺北富邦銀行
    安和分行之帳戶，致生財產上損害6 千元。張維新匯款後，
    無伴遊小姐與其聯繫，始知受騙，乃報警循線查悉上情。
二、案經被害人張維新向臺灣臺中地方法院檢察署陳情，經呈請
    臺灣高等法院檢察署令轉臺灣臺北地方法院檢察署檢察官偵
    查起訴，甲○○自白犯罪，經本院改以簡易判決處刑，上訴
    後並經臺灣臺中地方法院檢察署檢察官移送併辦。
    理  由
一、被告甲○○經合法傳喚，無正當理由而不到庭，爰依刑事訴
    訟法第371 條規定，不待其陳述逕行判決，合先敘明。
二、上開犯罪事實，業據被告於偵訊及本院原審訊問時坦承不諱
    （見北檢96年度偵緝字第382 號卷第13至14頁、本院96年度
    易字第681 號卷第30頁反面至第31頁），並據告訴人張維新
    指述受騙匯款至被告帳戶之經過綦詳（見臺灣屏東地方法院
    檢察署95年度助字第718 號卷第5 至7 頁），且經臺北富邦
    銀行安和分行95年7 月18日（95）北富銀安金字第094 號函
    檢附被告上開帳戶之開戶資料及交易明細表、95年8 月16日
    （95）北富銀安金字第111 號函覆以：該筆交易係由匯款人
    在臺中分行以自動存款機存入等情屬實（見北檢95年度他字
    第4541號卷第4 至9 、14頁），核與臺北富邦商業銀行安和
    分行95年10月5 日（95）北富銀安金字第129 號函檢附被告
    開戶資料及交易明細表、95年8 月14日（95）北富銀安金字
    第109 號函檢附匯款人資料、臺灣銀行屏東分行95年10月26
    日屏東營字第09500084641 號函檢附告訴人帳戶之開戶資料
    及交易明細相符（見北檢95年度他字第7066號卷第13頁、17
    至18頁、中檢95年度他字第4473號卷第9 至14頁），是被告
    任意性自白有上開證據足資佐證，堪認與事實相符，可以採
    信。綜上，本案事證明確，被告出售臺北富邦銀行安和分行
    帳戶供他人詐騙財物之犯行，洵堪認定，應予依法論罪科刑
    。
三、論罪科刑之依據：
  (一)查被告行為後，刑法於94年1 月7 日修正通過，於94年2 月
    2 日公布，於95年7 月1 日施行，修正第2 條、第30條、第
    33條、第41條等規定。按行為後法律有變更者，適用行為時
    之法律，但行為後之法律有利於行為人者，適用最有利於行
    為人之法律，現行刑法第2 條第1 項訂有明文。此條規定乃
    與刑法第1 條罪刑法定主義契合，而貫徹法律禁止溯及既往
    原則，係規範行為後法律變更所生新舊法律比較適用之準據
    法，是刑法第2 條本身雖經修正，但刑法第2 條既屬適用法
    律之準據法，本身尚無比較新舊法之問題，應一律適用裁判
    時之現行刑法第2 條規定以決定適用之刑罰法律，先予辨明
    。又以本次刑法修正之比較新舊法，應就罪刑有關之共犯、
    未遂犯、想像競合犯、牽連犯、連續犯、結合犯，以及累犯
    加重、自首減輕暨其他法定加減原因（如身分加減）與加減
    例等一切情形，綜其全部罪刑之結果而為比較，最高法院95
    年5 月23日著有95年度第8 次刑庭會議決議可資參照。嗣最
    高法院於95年11月7 日95年度第21次刑事庭會議再著有決議
    認為，前揭決議係就「刑法94年修正施行後之法律比較適用
    決議」，而刑法第2 條係規範行為後「法律變更」所生新舊
    法比較適用之準據法，故如新舊法處罰之輕重相同，即無比
    較適用之問題，非此條所指之法律有變更，應依一般法律適
    用原則，適用裁判時法，例如：修正後刑法第55條就想像競
    合犯部分增加但書關於科刑之限制，為法理之明文化，而修
    正後刑法第59條則為法院就酌減審認標準見解之明文化，均
    非法律變更，其餘為純文字修正者，更應同此。經查：
  (1)刑法第339 條第1 項詐欺取財罪，法定刑得處銀元1 千元以
    下罰金，據修正後刑法施行法增訂第1 條之1 ：「中華民國
    94年1 月7 日刑法修正施行後，刑法分則編所定罰金之貨幣
    單位為新臺幣。94年1 月7 日刑法修正時，刑法分則編未修
    正之條文定有罰金者，自94年1 月7 日刑法修正施行後，就
    其所定數額提高為30倍。但72年6 月26日至94年1 月7 日新
    增或修正之條文，就其所定數額提高為3 倍」及刑法第33條
    第5 款修正為：「主刑之種類如下：五、罰金：新臺幣1 千
    元以上，以百元計算之」等規定，是依修正後之法律，刑法
    第339 條第1 項之罪所得科處之罰金刑最高額維持不變，最
    低額則提高為新臺幣1 千元，是比較修正前、後之刑罰法律
    ，自以被告行為時關於科處罰金刑之法律較有利於被告。
  (2)而刑法第30條第1 項、第2 項修正前規定為：「幫助他人犯
    罪者，為從犯。雖他人不知幫助之情者，亦同。從犯之處罰
    ，得按正犯之刑減輕之」，修正後則為：「幫助他人實行犯
    罪行為者，為幫助犯。雖他人不知幫助知情者，亦同。幫助
    犯之處罰，得按正犯之刑減輕之」，係將「從犯」修正為「
    幫助犯」，並明示幫助犯之成立，應以被幫助者著手犯罪之
    實行，且具備違法性為必要，至於被幫助者是否具有有責性
    ，則不影響幫助犯之成立，而幫助犯之刑仍維持依正犯之刑
    減輕之效果，此有修正理由可資參照。基此，本案被告幫助
    他人所為之詐欺犯行既已既遂，則無論依照修正前或修正後
    刑法第30條第1 項、第2 項，對於被告並無有利不利之別，
    揆諸前揭最高法院95年度第21次刑事庭會議決議之意旨，並
    無比較新舊法之必要，故應逕適用被告修正後之刑法第30條
    第1 項、第2 項論擬。
  (3)綜上，揆諸前揭最高法院決議2 則及修正後刑法第2 條第1
    項前段、後段規定之「從舊、從輕」原則，除刑法第30條應
    直接適用修正後之規定外，關於罰金刑則應適用被告行為時
    之法律，即修正前刑法之相關規定，予以論處。
  (二)查被告僅交付存摺、金融卡及密碼等予姓名年籍不詳之成年
    男子，而對其後某姓名年籍不詳之人之詐欺犯行提供助力，
    並無共同實施詐欺犯行之犯意聯絡或行為分擔，亦即，被告
    所實施者，非屬詐欺犯行之構成要件行為，應為幫助犯。是
    核被告所為，係刑法第339 條第1 項詐欺取財罪之幫助犯，
    爰依修正後刑法第30條第2 項規定，依正犯之刑減輕之。至
    詐騙告訴人匯款之「小薇」，雖利用被告出售之帳戶詐欺財
    物，惟既未緝獲到案說明，究為一人化名單獨犯罪或數人共
    同犯罪，無從認定，縱為數人犯罪，尚查無證據可證渠等有
    何犯意聯絡或行為分擔，又究屬偶發因素之隨機犯，或恃此
    維生之常業犯，亦無證據可資佐證。從而，應為有利被告之
    認定，就正犯部分，僅以一般詐欺罪論，而不以常業詐欺罪
    相繩，是被告亦不論以常業詐欺罪之幫助犯，附此說明。又
    檢察官移送併案部分（臺灣臺中地方法院檢察署96年度偵字
    第17052 號），與本案犯罪事實相同，為同一案件，本為起
    訴效力所及，本院自應併予審理。原審以被告所犯刑法第30
    條第1 項、第339 條第1 項之罪，事證明確，予以論罪科刑
    ，並諭知易科罰金併其折算標準，固非無見；惟中華民國96
    年罪犯減刑條例業於96年7 月4 日修正公布，並於同年月16
    日施行，上訴人以被告所犯合於該減刑條例之規定，原審未
    及審酌為由提起上訴，自有理由。原判決既因裁判後法律變
    更而未及適法裁判，尚有未洽之處，應由本院予以撤銷改判
    。
  (三)爰審酌被告專科肄業，智識程度非低，竟不思正途取財，為
    貪圖小利而出售帳戶供他人遂行詐騙，不惟造成告訴人金錢
    損害，更有造成社會大眾財物損失之危險，惡性非輕，惟告
    訴人損失金額僅6 千元，而被告於犯罪後坦承犯行，態度尚
    可等一切情狀，量處有期徒刑2 月。又查被告於行為時即94
    年2 月2 日修正公布前刑法第41條第1 項前段規定：「犯最
    重本刑為5 年以下有期徒刑以下之刑之罪，而受6 個月以下
    有期徒刑或拘役之宣告，因身體、教育、職業、家庭之關係
    或其他正當事由，執行顯有困難者，得以1 元以上3 元以下
    折算1 日，易科罰金」，又依95年5 月17日修正前罰金罰鍰
    提高標準條例第2 條規定，就其原定數額提高為100 倍折算
    1 日，則被告行為時之易科罰金折算標準，應以銀元300 元
    折算1 日，經折算為新臺幣後，應以新臺幣900 元折算為1
    日；惟94年2 月2 日修正公布之刑法第41條第1 項前段則規
    定：「犯最重本刑為5 年以下有期徒刑以下之刑之罪，而受
    6 個月以下有期徒刑或拘役之宣告者，得以新臺幣1 千元、
    2 千元或3 千元折算1 日，易科罰金」；比較修正前、後之
    易科罰金折算標準，以94年2 月2 日修正公布前之刑法規定
    ，較有利於被告，則應依刑法第2 條第1 項前段，適用修正
    前刑法第41條第1 項前段及95年5 月17日修正前罰金罰鍰提
    高標準條例第2 條等規定，定其折算標準為銀元3 百元即新
    臺幣9 百元折算1 日。再查中華民國96年罪犯減刑條例於95
    年7 月4 日公布，於96年7 月16日施行。按犯罪在中華民國
    96年4 月24日以前者，除中華民國96年罪犯減刑條例另有規
    定外，依下列規定減刑：……有期徒刑、拘役或罰金，減其
    刑期或金額2 分之1 ；犯最重本刑為5 年以下有期徒刑之刑
    之罪，依本條例規定減為6 月以下有期徒刑、拘役者，應於
    減刑裁判時，併諭知易科罰金折算之標準；又依本條例應減
    刑之罪，未經判決確定者，於裁判時，減其宣告刑，並應於
    判決主文同時諭知其宣告刑及減得之刑，中華民國96年罪犯
    減刑條例第2 條第1 項第3 款、第9 條、第7 條第1 項、第
    2 項分別定有明文。查被告係於95年6 月24日、25日犯本件
    幫助詐欺犯行，迄未判決確定，爰依上開條例規定，就被告
    本件所犯之罪，併予宣告減為有期徒刑1 月，併諭知易科罰
    金之折算標準。
據上論斷，應依刑事訴訟法第455 條之1 第1 項、第3 項、第36
9 條第1 項前段、第364 條、第371 條、第299 條第1 項前段，
94年2 月2 日修正後刑法第2 條第1 項前段、第30條第1 項、第
2 項，刑法第339 條第1 項，94年2 月2 日修正前刑法第41條第
1 項前段，刑法施行法第1 條之1 ，95年5 月17日修正前罰金罰
鍰提高標準第2 條，現行法規所定貨幣單位折算新臺幣條例第2
條，中華民國96年罪犯減刑條例第2 條第1 項第3 款、第9 條、
第7 條第1 項、第2 項，判決如主文。
本案經檢察官永欽到庭執行職務。
中　　華　　民　　國　　96　　年　　10　　月　　3 　　日
                  刑事第六庭審判長  法  官  周占春
                                    法  官  趙子榮
                                    法  官  林晏如
上正本與原本無異。
本件不得上訴。
                                    書記官  楊盈茹
中　　華　　民　　國　　96　　年　　10　　月　　4 　　日
